【裁判字號】    94,上更(二),112
【裁判日期】    950117
【裁判案由】    貪污
【裁判全文】
臺灣高等法院花蓮分院刑事判決     94年度上更(二)字第112號
上  訴  人  臺灣花蓮地方法院檢察署檢察官
上  訴  人
即  被  告  甲○○
選任辯護人  張靜律師
上  訴  人
即  被  告  丙○○
指定辯護人  簡燦賢律師
上  訴  人
即  被  告  乙○○
上列上訴人等因被告等貪污案件，不服臺灣花蓮地方法院89年度
訴字第36號，中華民國90年11月5日第一審判決（起訴案號：臺
灣花蓮地方法院檢察署88年度偵字第3238號）提起上訴，經最高
法院第二次發回更審，本院更為判決如下：
    主  文
原判決關於甲○○、丙○○收取回扣有罪部分及乙○○部分均撤
銷。
丙○○連續依據法令從事公務之人員，購辦公用物品，收取回扣
，處有期徒刑伍年壹月。褫奪公權參年。所得財物新台幣肆萬參
仟伍佰參拾元，應予追繳沒收，如全部或一部無法追繳時，應以
其財產抵償之。
乙○○共同連續對於依據法令從事公務之人員，關於違背職務之
行為，交付賄賂，處有期徒刑肆月，褫奪公權壹年。緩刑參年。
甲○○被訴共同連續依據法令從事公務之人員，購辦公用物品，
收取回扣部分無罪。
其他（甲○○、丙○○被訴圖利及公文書登載不實部分）上訴駁
回。
    事  實
一、丙○○係行政院國軍退除役官兵輔導委員會（下稱退輔會）
    鳳林榮民醫院辦事員，於85年12月16日至86年7月間，負責
    該院採購業務，為依據法令從事於公務之人員。緣丙○○與
    乙○○之夫游明照原係埔里榮民醫院同事，於85年12月16日
    從埔里榮民醫院調至鳳林榮民醫院，並擔任經辦採購之業務
    ；乙○○則為書香緣企業社（登記負責人為林如鈴，實際負
    責人為乙○○）之實際負責人，從事販賣文具用品，另於85
    年12月間成立朝馬有限公司（下稱朝馬公司），承製印刷物
    品。86年1月間，丙○○與乙○○及乙○○之夫游明照達成
    協議，由鳳林榮民醫院向乙○○所經營之前開公司、商店購
    買文具及印刷物品，而乙○○夫婦則回饋採購物品之金額1
    至2成之回扣予丙○○；丙○○即開始向朝馬公司、書香緣
    企業社採購印刷、文具用品，並基於收取回扣之概括犯意，
    自86 年1月間起至同年7月間，由丙○○未經訪價即由乙○○提供高於一般市價之3家廠商估價單（印刷物品採購提供
    朝馬公司、真辰社、僑榮彩印社；文具用品採購提供書香緣
    企業社、麗崧書局、大欣文具行），再以此方式連續向朝馬
    公司採購如附表所示之印刷物品；及向書香緣企業社採購新
    台幣（下同）20餘萬元之文具用品。而乙○○即與其夫游明
    照明知丙○○未經實際比價，於乙○○浮報價額逕予接受而
    收取回扣為違背法令，竟基於交付回扣之概犯犯意連絡，或
    由乙○○或由游明照，先後於附表所示付款日期之後，陸續
    交付如附表所示之回扣及另於86年2月間交付文具用品回扣2
    萬元予丙○○收受。
二、案經法務部調查局東部地區機動工作組（下稱東機組），移
    送臺灣花蓮地方法院檢察署檢察官偵查起訴。
    理  由
壹、本案檢察官起訴之犯罪事實為：一、鳳林榮民醫院院長甲○○與辦事員丙○○，於86年2月、6月間，違法採購「臺東分
    院重金屬回收機採購案」及「頂樓鍋爐及頂樓淨水設備維修
    更新工程案」，涉嫌圖利賜吉公司。二、甲○○於86年6月
    間，辦理該院「醫療用品耗材乙批採購案」，涉嫌向李百立
    索取回扣2成未遂。三、甲○○於87年元月間，抑留剋扣並
    侵占應發放給醫院同仁之賀歲禮金。四、甲○○與丙○○於
    86年1月起至同年8月間，違法向乙○○採購印刷物品及文具
    用品，並收取回扣9萬元。五、徐迪興於86年間，侵占應交
    付李百立之佣金59萬以及56萬元（此部分業經本院前審判決
    確定）。原審就本件被告3人部分，僅就起訴事實四部分判
    決被告甲○○有期徒刑5年2月，丙○○有期徒刑5年1月，乙○○交付賄賂有期徒刑4月，緩刑3年；其餘犯罪事實均判決
    無罪。被告3人就判決有罪部分提起上訴；臺灣花蓮地方法
    院檢察署檢察官黃怡君亦對原判決不服提起上訴，惟上訴書
    之上訴理由，就被告3人部分僅敘及前揭起訴之犯罪事實一
    部分，經本院向到庭執行職務之黃怡君檢察官確認上訴範圍
    ，黃檢察官明確表示其僅就前揭起訴之犯罪事實一部分提起
    上訴（見本院更(一)卷第353頁）。故前揭起訴之犯罪事實2、
    3、5部分均已確定，因此本件本院所得審理之範圍為起訴之
    犯罪事實一、鳳林榮民醫院院長甲○○與辦事員丙○○，於
    86年2月、6月間，違法採購「臺東分院重金屬回收機採購案
    」及「頂樓鍋爐及頂樓淨水設備維修更新工程案」，涉嫌圖
    利賜吉公司；四、甲○○與丙○○於86年1月起至同年8 月
    間，違法向乙○○採購印刷物品及文具用品，並收取回扣9
    萬元部分；合先敘明。
貳、撤銷改判部分：
一、訊據上訴人即被告（以下簡稱被告）甲○○、丙○○、乙○○均矢口否認前揭犯行；甲○○辯稱：未指示丙○○詢問游
    明照夫婦是否有意承攬鳳林榮民醫院之印刷物品業務，亦未
    要求游氏夫婦成立朝馬公司承攬前述業務及以書香緣名義承
    攬文具用品業務，未收取回扣等語；丙○○辯稱：未替甲○○向乙○○收取回扣云云；乙○○辯稱：未有送回扣給甲○○，其售予鳳林榮院之文具與一般市價相同甚至還低云云。
    另丙○○、乙○○並辯稱：渠等在東機組所陳，均係被疲勞
    詢問，受到脅迫，故所言皆不實在云云。因被告丙○○、乙○○均抗辯其等在東機組自白之任意性，茲先就其等此部分
    自白之證據能力析述如下：
  (一)被告乙○○於東機組及檢察官偵查中自白之任意性：
    1.被告乙○○88年6月1日東機組詢問錄影帶在游明照被訴貪
      污（行賄）一案（即原審法院91年度訴字197號、本院94
      年度上訴字第140號，以下簡稱游案）經一審法院於93年5
      月24日當庭勘驗結果，雖因錄音效果不佳，乙○○陳述之
      內容多因聲音不夠清楚而不能確認其內容（一審筆錄將乙○○聲音不清楚的部分以………代替），但自可以辨識之
      各部分內容綜合以觀，乙○○當時陳述之語氣仍屬從容，
      甚至一再出現笑容（見游案原審卷(二)第284、295、297頁
      ），就連案由（貪污）之妥當性都提出質疑，且要求調查
      員予以更改，並對筆錄內容表示意見（見游案原審卷(二)第
      296頁），已堪見其意志並未受到壓制。尤其當調查員問
      及：「是你付的（回扣）還是你老公（指被告游明照）付
      的？都有？」、「你老公在家時間很少，所以幾乎是你付
      （回扣）的？」等關鍵問題時，乙○○均以點頭之方式予
      以確認，且更明確陳稱：「兩個（指伊與其夫游明照夫妻
      2人）都有機會給（回扣）」，其為此部分陳述時還面帶
      笑容（見游案一審卷(二)第295頁），再對照乙○○於游案
      本院審理時坦承上揭調查筆錄係伊看過以後才簽名，其中
      部分筆錄內容係應伊之要求而修改等情（見游案本院卷第
      189頁），益見乙○○上揭筆錄中所記載之內容確係出於
      其自由意志。而乙○○隨後經東機組移送檢察官複訊時，
      除明確表示上揭東機組筆錄記載屬實之外，且再陳稱：扣
      案帳冊上「管銷費用」欄內所記載之金額係交付給丙○○
      之回扣等語（見他字122號偵查卷第52頁以下），益見上
      揭東機組筆錄確係依據乙○○在自由意志下之陳述而記載
      。至於東機組調查員於詢問中曾經向乙○○告稱：「怎麼
      又是你先生？你不是實際負責人嗎？怎麼推給你先生，你
      們兩夫妻要一起進去，是不是？」、「如果你隱瞞的話，
      檢察官會以為你有串供的情形，明明你沒有事情的，你今
      天就可以回去的，就變成你被關起來了，那本來不會上報
      變成會上報，那怎麼辦，今天如果你說我們問一問，檢察
      官問一問，你把知道的全部都講出來，檢察官讓你回去，
      那這個事情才不會上報，如果你被收押，才會上報」、「
      所以你把整個事情說出來，我們不會為難你，相信檢察官
      也不會為難你，自然就會讓你回去了」（見游案原審卷(二)
      第288-290頁）等語，衡情僅係在表明乙○○如果不坦承
      供述，有可能被檢察官認為有與其夫游明照間有串證之虞
      而增加被羈押之可能性。而類此涉及公務員貪瀆之案件，
      如有供貨廠商涉嫌行賄而被聲請羈押，依一般經驗法則，
      確實有可能因為具有較強之新聞性而登上新聞版面，就此
      而言，調查員上揭陳述，應屬對涉嫌被告提供之利害分析
      ，而非脅迫或利誘。又刑事訴訟法禁止對被告施予強暴、
      脅迫、利誘、詐欺等手段，其目的在於上揭手段容易造成
      被告之陳述因其意志不自由而受到扭曲，甚至因此而為反
      於真實之自白，有害於被告之基本人權，但此保護被告權
      利之規定，並非在禁止刑事偵查人員對詢問對象使用詢問
      技巧或施予適當之心理壓力，並藉以突破案情發現真實。
      本院認為上揭調查員之陳述雖足以造成乙○○一定程度之
      心理壓力，但其強度顯然尚不足以扭曲其自由意志。況乙○○於東機組詢問中應對之態度仍屬從容，甚至時而展現
      笑容，並無意志受到壓制之情狀，已如前述，更難以調查
      員於詢問中曾以上述若干言詞對乙○○施予心理上之壓力
      ，即認其有脅迫或利誘之情事。被告丙○○之指定辯護人
      辯護意旨就此所為之辯解，亦不足採。
    2.被告丙○○於東機組及偵查中自白之任意性：
      被告丙○○於原審及本院上訴審審理時均供稱：「在東機
      組時是受到脅迫，並說要把我押起來我才這樣說」、「我
      是被疲勞訊問才說的，他們從早上9時到晚上10時一直訊
      問並說只要說回扣是交甲○○就讓我回去否則就押我」（
      見原審卷《一》第174頁）、「88年6月1日到地檢署後又
      被2位偵查員帶出在車上恐嚇我要聲請羈押我，要我配合
      」（見原審卷《二》第197頁）、「我在東機組及檢察官
      所言不實在，因我受到調查員恐嚇及疲勞訊問」（見本院
      上訴審卷《四》第164、192頁）等語。經查，被告丙○○
      於東機組筆錄之記載是先問「頂樓鍋爐採購案」（即上訴
      駁回部分之犯罪事實），再問「文具採購案」；經本院前
      審及原審審理游明照案件勘驗錄影帶結果，調查員有告知
      「先問你後面的」（見原審審理游明照案件93年6月28日
      勘驗筆錄影本，附於本院前審卷第《三》卷），接下來所
      訊問之內容則為文具採購案之事實，可知當日調查員是先
      問「文具採購案」，與筆錄記載之順序不同，先此敘明。
      再勘驗被告丙○○部分之錄影帶結果，錄影帶自88年6月1
      日上午10時49分丙○○進入東機組詢問室，詢問之初丙○○矢口否認向廠商收取回扣，調查員於同日上午12時8分
      起遂稱：「我們今天要辦你就是要辦倒你」、「你一定要
      老實講，我們會問的很死，好不好？你脫不了身的，兄弟
      ，我跟你講，真的，我們今天只是說看要怎麼辦你，你知
      道嗎？今天是你自己造的孽，不管你承不承認，我們都會
      把你送到地檢署，地檢署也會起訴你，不是你不承認你就
      沒事了，你要自己選擇，看看自己的斤兩，有沒有辦法和
      這個體制來對抗˙˙˙˙」，如果要跟我們鬥，我們火大
      起來，扣你費˙˙˙˙什麼搞下去，你會很慘」（見同上
      筆錄影本，附於本院前審卷第《三》卷）等語。嗣後丙○○對於調查員所詢問關於收取回扣等情方有所承認，且其
      後調查員並稱：「今天不會對你做不利的處分，今天你說
      實話，檢察官不會羈押，如果不說實話檢察官就會羈押」
      ；依上開勘驗結果，被告丙○○確有遭到調查員脅迫其無
      法脫身及無法與體制對抗而會被羈押，其抗辯於東機組之
      自白非出於任意性，堪予採信，且丙○○於東機組自白後
      即被移送檢察官複訊，前後時間緊接，則其在東機組接受
      訊問時之心理壓力未除，其於檢察官偵查中延續東機組所
      為之自白，亦應認非出於其自由意志而無證據能力。
二、關於認定被告丙○○、乙○○犯罪所憑之證據：
  (一)、被告乙○○於東機組及檢察官偵查中之自白有證據能力，
      已如前述，而事實欄所載之犯罪事實，已據被告乙○○於
      東機組調查時自白綦詳（見88年他字第122號卷第89-93頁
      、第122頁-123頁），且被告乙○○於偵訊中供稱：其負
      責書香緣企業社之全部業務，另於85年12月19日至86年10
      月8日期間設立朝馬有限公司，任實際負責人；交予丙○○之回扣是陸陸續續交付，東機組查獲之証物內列有管銷
      費用之數目，是給丙○○之回扣等語（見88年他字第122
      號第52頁正反面）。另有經乙○○之夫游明照所製成之其
      店內之承銷鳳林榮院印刷及文具用品之內帳，即發票號碼
      為FX0000000、總價1萬5百84元、管銷費用為1千1百元，
      發票號碼GW00000000、總價1萬7千1百元、管銷1千8百元
      ，發票號碼00000000、總價7千3百50元、管銷8百元，接
      件日86年3月11日，而同年4月7日預交日，總價5千7百50
      元、管銷5百75元，發票號碼HG00000000、總價3千3百元
      、管銷3百30元，發票號碼HS00000000、總價1萬5千元、
      管銷1千5百元，發票號碼HS00000000、總價1萬5百元，發
      票號碼AS00000000、管銷5百元，發票號碼JN00000000、
      總價1萬6千6百元（下另有1萬9千6百元），發票號碼JN00
      000000、總價1萬6千6百元（下另有1萬9千6百元），發票
      號碼JN00000000、總價1萬6千6百元（下另有1萬9千6百元
      ），發票號碼JN00000000、總價4千元（下另有4千9百元
      ），發票號碼00000000、總價1萬3千元（下另有1萬5千6
      百元），發票號碼JN00000000、總價2千元（下另有2千4
      百50元）。且有發票號碼為FX0000000、總價1萬5百84元
      之發票，發票號碼GW00000000、總價1萬7千1百元之發票
      ，發票號碼00000000、總價7千3百50元之發票，發票號碼
      HG00000000、總價5千7百50元之發票，發票號碼HG000000
      00、總價3千3百元之發票，發票號碼HS00000000、總價1
      萬5千元之發票，發票號碼HS00000000、其中1項稿紙50本
      、續頁紙50本、價額1萬5百元之發票，發票號碼HS000000
      00、價5千2百元之發票，發票號碼AS00000000、其中有3
      項分別為現金收入傳票（1萬9千6百元）、現金支出傳票
     （1萬9千6百元）、現金轉帳傳票（1萬9千6百元）之發票
      ，發票號碼JN00000000、總價2千4百50元之發票各1紙附
      於偵卷可考。且有由朝馬公司查扣帳載，可知丙○○獲
      取回扣數額暫列清表，共計2萬3千5百30元，亦經乙○○
      簽名、蓋章、押上88年6月1日之日期，附於偵查卷第95
      頁可稽。至於証人即乙○○之夫游明照於原審證稱：管銷
      費用係渠之利潤、工資、運費等「管理費用」；然經原審
      質之10584元，管銷費用1千1百元之成本利潤多少，其答
      ：「成本10080元，加百分之5營業稅，利潤1千1百元」；
      再質以「依此說法，管銷費用是否即利潤？」，其又稱：
      「是的」等語。準此，證人游明照先稱管銷費用是管理費
      用，並將利潤納入管銷費用之內；後再稱是利潤，先後所
      述即有不符。再依一般之認知，管銷費用應是管理、銷售
      之費用，不應包含利潤。否則如證人游明照所述，將利潤
      、工資、運費（工資、運費屬成本）成本與收益混一起，
      如何做成本效益分析；從而得知其所稱，顯係迴護其妻被
      告乙○○之詞，難以令人採信。
  (二)、再查醫院最常使用之印刷品，病歷記錄售價，朝馬公司每
      本180元，鳳林印刷廠每本90元；門診記錄售價，朝馬公
      司每本120元，而鳳林印刷廠每本60元，有收據在卷可稽
      （見偵卷第175之1、177頁之收據）。則乙○○所經營朝
      馬公司之售價，比鳳林印刷廠之售價，高出1倍至2倍。而
      鳳林印刷廠係鳳林榮民醫院原先就購買之商家，被告丙○○為何會捨近求遠（鳳林印刷廠在鳳林榮民醫院所在之鳳
      林鎮，而朝馬公司在花蓮市）；且價格又超出1至2倍之巨
      ，則乙○○所報之售價即有加入回扣之價格內，否則無由
      高出市價如此巨額。
  (三)、至被告乙○○所辯，其之朝馬公司於85年12月19日已經核
      准成立，而丙○○係於85年12月16日始調至鳳林榮民醫院
      ，豈有可能係丙○○囑伊成立朝馬公司之情；本院認縱使
      朝馬公司之設立，非由乙○○與游明照勾結，專門承攬鳳
      林榮民醫院之印刷及文具用品，惟既有上開之供述及証物
      可稽，此部分即非能影響本案此部分之重要罪証認定之重
      要反証。再被告乙○○所辯並提出其所購買之文具用品，
      認甚至比朝馬公司之售價還高云云；惟一般私人至商家購
      買物品，皆是小數量，非如公務機關每次購買皆有一定之
      數量。依一般人至市場之購物經驗，購買物品之數量大則
      價格低之售貨原則，當為一般人能理解之，被告乙○○所
      提向商家購買之文具用品之數量（未提出印刷品單據），
      皆是單一件（如打印台、修正液、10行紙等等），則價格
      當無折扣，故價格即難能有一般大綜採購較為便宜之情形
      ，均不能採為被告乙○○、丙○○之有利之認定。
  (四)、此外，並有本院前審向鳳林榮民醫院函查之鳳林榮民醫院
      93 年7月23日鳳醫秘字第0930002901號函所附本件文具用
      品案之支出傳票暨匯款收據影本在卷可佐。綜上，此部分
      乙○○送回扣予丙○○，或由乙○○之夫游明照交付回扣
      予丙○○之事實；有被告乙○○之自白，且與管銷記錄、
      發票、支出傳票暨匯款收據等件相符。被告乙○○、丙○○所辯，尚無可採。本件此部分事証明確，被告2人犯行
      均堪予認定。
三、核被告丙○○所為，係犯貪污治罪條例第4條第1項第3款之
    購辦公用物品，收取回扣罪。公訴人認被告丙○○所犯，係
    貪污治罪條例第5條第1項第3款對於職務上之行為收受賄賂
    以及圖利罪，惟就公務員經辦公用物品收取回扣，同法第4
    條第1項第3款已有處罰之具體規定；且被告2人將經辦採購
    之物品，與廠商約定提高價格後並給付回扣，若該回扣係屬
    違背職務之行為，自應構成收取回扣罪，起訴法條尚有未洽
    ，應予變更。再被告丙○○所為數行為，時間緊接，所犯罪
    名相同，顯係出於概括之犯意為之，為連續犯，應依刑法第
    56條之規定以一罪論。另被告乙○○所為係犯同條例第11條
    第1項（起訴書誤引第2項）之行賄罪，乙○○與其夫游明照
    （雖於另案經一審判決無罪，上訴後經本院判決有罪在案）
    間，就前揭行賄罪犯行，有犯意之聯絡與行為之分擔，為共
    同正犯；再其等所為數行為，時間緊接，所犯罪名相同，顯
    係出於概括之犯意為之，為連續犯，應依刑法第56條之規定
    以一罪論。丙○○所犯之罪，係貪污治罪條例第4條第1項第
    3款，且情節輕微，而所得4萬3千5百30元，在新台幣5萬元
    以下，應依同法第12條第1項之規定減輕其刑。被告乙○○
    所犯之罪，亦情節輕微，交付之財物4萬3千5百30元，亦應
    依同法第12條第2項之規定減輕其刑。再乙○○於偵查中自
    白犯罪，應依同條例第11條第4項之規定，遞減輕其刑，併
    依刑法第71條第1項之規定，先加後減之。又貪污治罪條例
    雖於90年11月7日、92年2月6日2次修正，就被告所犯之罪名
    雖未修正，但原同條例第11條第3項，已移為同條例第11 條
    第4項，依刑法第2條第1項規定應適用裁判時法律。
四、原審法院就前揭犯罪事實，論處被告丙○○、乙○○2人罪
    刑，固非無見；惟原判決附表關於83、84、85院誌項目中，
    朝馬公司成本含利潤欄之金額誤載為9千5百84元，已有誤算
    ，且未及比較適用92年2月6日修正之貪污治罪條例第11條，
    均有未洽。被告邱、林2人上訴否認犯罪，雖無理由；然原
    判決就此部分，既有如前未當之處，仍應撤銷改判。爰審酌
    被告2人並無犯罪之記錄，素行尚佳，知識程度，犯罪之動
    機、目的、手法，及其2人犯罪後之態度，所收取回扣之金
    額等一切情狀，分別量處如主文第2、3項所示之刑。再被告
    丙○○、乙○○均犯上開之罪名，且均宣告有期徒刑以上之
    刑，依貪污治罪條例第17條之規定應並宣告褫奪公權；併依
    刑法第37條第2項之規定，諭知丙○○褫奪公權3年，乙○○
    褫奪公權1年。丙○○所得財物4萬3千5百30元，依貪污治罪
    條例第10條第1項、第2項之規定，應為諭知沒收、追繳，如
    全部或一部無法追繳，應以財產抵償之。另被告乙○○前未
    曾受有期徒刑以上刑之宣告，因一時失慮，偶罹刑典，事後
    已在偵查中坦承犯行，經此刑之宣告後，應知警惕而無再犯
    之虞，本院因認暫不執行其刑為當，予以宣告緩刑3年，用
    啟自新。
五、公訴意旨雖謂：此部分丙○○陸續向乙○○索取回扣縱計約
    9萬元云云。然遍查全卷事證，除可認定丙○○計向乙○○
    夫妻索取回扣4萬3千5百30元外；並無其他事證，足資證明
    有此金額以外之回扣款，此部分自屬不能證明，因公訴人係
    與前揭有罪部分，依連續犯之裁判上一罪關係提起公訴，爰
    不另為無罪之諭知，併予敘明。
六、被告甲○○被訴與被告丙○○共同收取回扣部分：
  (一)、公訴意旨另以：被告甲○○與丙○○、乙○○之夫游明照
      原係埔里醫院同事，甲○○接任鳳林榮民醫院院長後，於
      85年12月16日將丙○○調至鳳林榮民榮院，並指派邱員擔
      任採購事務。86年1月間，甲○○指示丙○○向朝馬公司
      、書香緣企業社採購印刷、文具用品，並指示丙○○向乙○○收取每次採購金額1至2成回扣，自86年1月間起至同
      年8月間止，丙○○因此未經比價程序即由乙○○提供朝
      馬、真辰社、僑榮影印社3家廠商而連續向朝馬公司採購
      印刷品金額達25萬2千8百60元；向書香緣企業社採購文具
      用品合計達28萬4千9百10元、甲○○以如此透過丙○○陸
      續向乙○○收取回扣總計約9萬元，因認甲○○亦犯貪污
      治罪條例之購辦公用財物收取回扣罪嫌（起訴書誤引貪污
      治罪條例第6條第1項第4款之圖利罪、第5條第1項第3款之
      收受賄賂罪）。
  (二)、本件公訴意旨認被告甲○○涉犯前揭罪嫌，係以共同被告
      丙○○、乙○○於東機組及丙○○於偵查中之自白為論據
      ，惟訊之被告甲○○始終堅決否認有前揭公訴意旨所指訴
      之犯行，辯稱丙○○調職至鳳林榮民醫院乃上級機關之命
      令，且伊從未指示邱某收取廠商之回扣等語。經查：共同
      被告丙○○於東機組及檢察官偵查中之自白無證據能力已
      如前述，則其所為之自白即不得據為認定被告甲○○犯罪
      之依據；另共同被告乙○○於東機組僅供承伊或經由伊夫
      游明照交付回扣予丙○○，僅丙○○索取回扣時曾表示這
      些回扣都是他（丙○○）幫院長甲○○索取的，他（丙○○）拿到後都會轉交給院長甲○○（見88他字第122號第8
      9-93頁、第122-123頁）；則依乙○○上開自白，所謂丙○○收取之回扣是代院長甲○○索取，或謂都會轉交予甲○○云云，充其量乃乙○○審判外之聽聞而已，更何況丙○○收取回扣時藉詞係院長甲○○之需索，可能性不低，
      而丙○○、乙○○於本院經以證人作證時又完全否認有交
      付或索取回扣之情事，其他遍查全卷亦無丙○○所收取之
      回扣確已交付與甲○○，或甲○○就被告丙○○前揭收取
      回扣之情事確有何犯意之聯絡或行為之分擔，則此部分自
      屬不能證明被告甲○○犯罪，此部分原審為被告甲○○有
      罪之判決，核有未當，被告甲○○上訴否認犯罪，為有理
      由，因撤銷原審此部分有罪之判決，另為被告甲○○無罪
      之諭知。
參、上訴駁回部分：
一、公訴意旨略以：甲○○知悉鳳林榮民醫院將於86年2月及6月
    間分別發包「台東分院重金屬回收機採購案」及「頂樓鍋爐
    及頂樓淨水設備維修更新工程」，基於圖利賜吉公司之概括
    犯意，於上開採購案及工程案在尚未陳報退輔會核定前，即
    與賜吉公司徐迪興、陳振鵬事先達成合意，預定將前述採購
    案及工程案交由賜吉公司承做，乃指示該院醫務行政室技師
    李紀芳，分別於85年12月31日以85鳳醫字第4329號函、86年
    3月26日以86鳳醫字第0955號函均附上由賜吉公司提供之賜
    吉公司、東聯企業有限公司（下稱東聯公司）、三久技研股
    份有限公司（下稱三久公司）等三家廠商估價單陳報退輔會
    ，分別爭取補助專款新台幣（下同）1百24萬5千3百元、1百
    65萬1千零35元，退輔會亦先後於86年1月27日以86輔陸字第
    025號函、86年5月7日以86輔陸字第1296號函復該院同意各
    核撥120萬元、167萬元（本工程147萬元、另衛生下水道控
    制改善工程20萬元）予鳳林榮民醫院。甲○○並即指定由丙○○接辦招標事宜。甲○○就「台東分院重金屬回收機採購
    案」，於86年2月間指示丙○○不需另行訪價而直接以原報
    退輔會爭取補助款由賜吉公司提供之3家廠商估價單簽報邀
    商比價簽文，丙○○亦明知該購置案未經訪價，卻依指示於
    86年2月17日簽報「˙˙˙˙經至市場估價3家廠商依賜吉國
    際有限公司、東聯企業有限公司、三久技研股份有限公司等
    3家˙˙˙˙訂於86年2月26日˙˙˙˙通知來院辦理比價事
    宜。」之不實簽文陳甲○○核可後，即通知賜吉公司前來領
    取三家廠商標單，由賜吉公司陳振鵬、徐迪興即以賜吉公司
    、東聯公司、三久公司之名義投標前開購置案，並由賜吉公
    司以116萬元標得該採購案。甲○○就「頂樓鍋爐及頂樓淨
    水設備維修更新工程」，於86年5月間指示丙○○不需再訪
    價，直接通知賜吉公司請該公司提供3家估價單再簽報招商
    比價簽文，賜吉公司於同年5月下旬寄交賜吉公司、東聯公
    司、三久公司等3家估價單予丙○○，嗣後甲○○復指示丙○○先行製作好標單並通知賜吉公司來院領取3份標單回去
    填寫，賜吉公司領取後，丙○○才依甲○○之指示於86年6
    月20日簽報不實之訪價邀商簽文並訂定86年6月23日辦理比
    價，賜吉公司陳振鵬、徐迪興亦以賜吉公司、東聯公司、三
    久公司之名義投標，並由賜吉公司以135萬元標得該工程。
    賜吉公司並以浮報單、總價之方式，分別圖得不法利益約56
    萬元及約75萬元，合計共約131萬元。因認甲○○、丙○○
    均涉犯有貪污治罪條例第6條第1項第4款之罪嫌及刑法第213
    條之公文書登載不實（檢察官漏引此部法條）罪嫌。
二、本案此部分經本院審理結果，認第一審判決被告甲○○、丙○○此部分無罪並無不當，應予維持，並引用第一審判決書
    記載之理由（如附件）。並補理由如下：
  (一)、重金屬回收機屬環保項目，李紀芳於甲○○院長到任前，
      即有計劃要設置，並且經李紀芳詢過價，此業據證人李紀
      芳於原審證述無訛（見原審卷(四)第96頁）；證人李紀芳上
      開證言，核與被告甲○○於原審所供原承辯人是李紀芳，
      她爭取經費時除簽陳說明需求外，並檢附3家廠商之估價
      單、型錄、圖說，伊乃核示辦文檢附相關資料向退輔會爭
      取經費，其後被告丙○○接辦，伊要丙○○通知賜吉公司
      前來領取標單等情大致相符，則被告丙○○於86年2月27
      日簽報「．．．經至市場估價3家廠商依賜吉國際有限公
      司、東聯企業有限公司、三久技術服務有限公司等3家．
      ．．」，上開簽呈內容無非其接辦時已有前承辦人李紀芳
      經過訪價，且依李紀芳之訪價紀錄而簽報「經至市價估價
      ．．．．」等語，要難以被告丙○○自己未實際訪價，即
      可認定被告甲○○指示丙○○不經訪價而於上開簽呈上故
      意為不實之登載。另關於醫療大樓鍋淨水軟化設備水質
      改善維修更新一案，被告丙○○於86年6月20日簽報內容
      為：「依據本院醫療行政室陳報輔導會核定案內辦理，詳
      如3家廠商估價單，依賜吉國際有限公司、東聯實業有限
      公司、三久技研股份有限公司等。」 (見他字第122號卷
      第74頁)；上開簽呈內容並未表示該案經伊詢價，再參酌
      原承辦即證人李紀芳於原審證稱此部分（即上開醫療大樓
      鍋淨水軟化設備水質改善維修更新工程）可能是有人提
      供資料給伊（見原審卷(四)第97頁），則被告丙○○接辦後
      依既存資料簽報、且其內容亦未表示經伊訪價，此部分亦
      不能證明確有公訴意旨所指被告甲○○、丙○○共同觸犯
      公務上登載不實文書之犯行。
  (二)、二審檢察官對於本院前審維持一審就被告王、邱2人被訴
      圖利部分無罪判決，提起第三審上訴，上訴書固提及在前
      述2 件工程完工驗收後之86年7月18日，甲○○存入55萬
      元至其郵局戶頭內，並於7.在其設於合作金庫埔里支
      庫提領55 萬3千元，其中55萬元以現金存入埔里中心碑郵
      局，對於此項可疑存款，甲○○所辯係供生活之用，然其
      提出、存入之前其在郵局之存款尚有63萬餘元，如此何需
      再存入55萬元供作生活費，且其於原審又供稱該55萬元係
      工作獎金，前後供詞亦有矛盾，似認該55萬元為被告甲○○圖利廠商所收取之賄賂（或回扣），然認定犯罪事實應
      依證據，被告否認犯罪事實所持之辯解縱屬不能成立，仍
      非有積極證據足以證明其犯罪，尚不能為有罪之認定（參
      照最高法院30年上字第1831號判例意旨），如認被告甲○○於7.存款55萬元，在時間點上與前述工程完工驗收
      時間相近，即遽認為必與工程有何關聯，究屬過度臆測之
      詞；上開被告存提款，亦不能據為被告甲○○不利之認定
      。
三、檢察官上訴意旨略以：原判決就此部分為無罪之判決，雖非
    屬無見。然「台東分院重金屬回收機採購案」，86年7月1日
    前即已驗收完畢，台東分院迄87年11月1日方接收該批財產
    ；接收前該批機器不能使用，台東分院院長陳曉東本不接受
    該筆財產，係徐迪興前往修復，台東分院方接受，已據證人
    梁美蘭結證在卷。足徵賜吉公司交付之上開工程物品顯有瑕
    疵，是以徐迪興自賜吉公司處收取之佣金，即難認係合法、
    合理之利益，難謂被告甲○○、丙○○無圖利犯行等語。
四、本件既查無確切證據，足以認定被告甲○○、丙○○確有此
    部分公訴意旨所指犯行，法院即無從遽為有罪之判決。而檢
    察官前開上訴意旨，僅以廠商交付之工程物品有瑕疵，臆測
    被告甲○○、丙○○有圖利犯行，並無足取。
據上論斷，應依刑事訴訟法第369條第1項前段、第373條、第368
條、第364條、第300條、第299條第1項前段，貪污治罪條例第4
條第1項第3款、第10條第1項、第2項、第11條第1項、第4項（修
正後）、第12條、第17條，刑法第2條第1項前段、第11條前段、
第28條、第56條、第37條第2項、第74條第1款，判決如主文。
本案經檢察官李土城、翟光軍到庭執行職務。
中    華    民    國    95    年    1    月    17     日
                  審判長法  官  謝志揚
                        法  官  湯文章
                        法  官  蔣有木
以上正本證明與原本無異。
如不服本判決，應於判決送達後10日內向本院提出上訴狀。其未
述理由者，並應於提出上訴狀後10日內向本院補提理由狀 (須
附繕本)。
                        書記官  陳萬山
中    華    民    國    95    年    1    月    17     日
附錄本判決論罪之法律條文：
貪污治罪條例第4條第1項第3款：
有左列行為之一者，處無期徒刑或10年以上有期徒刑，得併科新
臺幣一億元以下罰金：
三、建築或經辦公用工程，或購辦公用器材、物品，浮報價額、
    數量，收取回扣或有其他舞弊情事者。
貪污治罪條例第11條：
對於第2條人員，關於違背職務之行為，行求、期約或交付賄賂
或其他不正利益者，處1年以上7年以下有期徒刑，得併科新臺幣
3百萬元以下罰金。
對於外國、大陸地區、香港或澳門之公務員，就跨區貿易、投資
或其他商業活動有關事項，為前項行為者，處5年以下有期徒刑
或科新臺幣1百萬元以下罰金。
不具第2條人員之身分而犯前2項之罪者，亦同。
犯前3項之罪而自首者，免除其刑；在偵查或審判中自白者，減
輕或免除其刑。
在中華民國領域外犯第1項、第2項之罪者，不問犯罪地之法律有
無處罰規定，均依本條例處罰。


司法院資訊處製作；財團法人民間司法改革基金會備份。
